【裁判字號】    98,簡上,141
【裁判日期】    990714
【裁判案由】    返還不當得利
【裁判全文】
臺灣彰化地方法院民事判決  98年度簡上字第141號
上  訴  人  乙○○
被 上訴 人  甲○○
上列當事人間請求返還不當得利事件，上訴人對於中華民國98年
9月8日本院員林簡易庭97年度員簡字第251號第一審判決提起上
訴，本院於99年6月30日言詞辯論終結，茲判決如下：
    主  文
上訴駁回。
第二審訴訟費用由上訴人負擔。
    事實及理由
一、按在第二審為訴之變更或追加，非經他造同意，不得為之。
    但擴張或減縮應受判決事項之聲明者，不在此限。民事訴訟
    法第436條之1第3項、第446條第1項但書、第255條第1項第3
    款分別定有明文。經查，上訴人於原審起訴請求不當得利部
    分聲明：被上訴人應給付上訴人新台幣（下同）20萬5千元
    ，及自支付命令送達翌日起至清償日止，按年息5%計算之利
    息，另自民國98年5月起至返還建物之日止，按月給付5千元
    。嗣於第二審將不當得利部分之聲明縮減為：被上訴人應給
    付17萬元，及自97年9月23日起至清償日止，依年息5%計算
    之利息。上訴人減縮應受判決事項之聲明，核與上揭規定相
    符，自無需經被上訴人同意而得為之，先予敘明。
二、上訴人起訴及上訴主張：
    坐落彰化縣員林鎮○○段第140號、206號、207號土地上門
    牌號碼彰化縣員林鎮○○路○段171巷48弄2號之建物（下稱
    系爭建物）係其向法院拍定買受，經法院發給權利移轉證書
    取得所有權。詎被上訴人占有系爭建物，並於拍定前即以每
    月租金5千元出租與訴外人劉寅中、林芷君。被上訴人無權
    占有系爭建物，自應將系爭建物返還上訴人。另被上訴人亦
    有將相當於租金之利益返還上訴人之義務，其自94年11月23
    日起至97年9月22日止共34個月，獲有17萬元（5000×34）
    之不當得利。又上訴人於98年5月5日第一審言詞辯論時，並
    未與被上訴人達成和解，因當時雙方僅在磋商而已，並未簽
    名，自未生效，何況被上訴人亦未在98年5月15日以前提出
    款項。另於98年6月9日第一審言詞辯論時，被上訴人稱雙方
    已於98年5月5日言詞辯論時達成和解，法官則稱只是磋商階
    段，不是和解，亦足證兩造並未達成和解。爰依民法第767
    條及不當得利之法律關係，提起本訴，求為判決被上訴人應
    自系爭建物遷出，將系爭建物返還上訴人；被上訴人並應給
    付上訴人17萬元，及自97年9月23日起至清償日止，依年息
    5%計算之利息。
三、被上訴人則以：
    本件已於98年5月5日原審言詞辯論時與上訴人當庭達成和解
    ，上訴人同意由其以23萬元買回系爭建物，僅因約定採付款
    後撤回訴訟之方式，而未當庭簽立和解筆錄，惟依民法736
    條規定，兩造既已當庭達成和解承諾，契約即合法成立，縱
    上訴人事後翻異，亦不影響和解契約之效力等語，資為抗辯
    。
四、原審經審酌兩造所提出之攻擊防禦方法後，判決上訴人全部
    敗訴，上訴人不服提起上訴，並聲明：(一)原判決廢棄。(二)被
    上訴人應將彰化縣員林鎮○○路○段171巷48弄2號建物騰空
    返還上訴人。(三)被上訴人應給付上訴人170,000元，及自97
    年9月23日起至清償日止，依年息5%計算之利息。(四)第一、
    二審訴訟費用由被上訴人負擔。被上訴人則聲明：(一)上訴駁
    回。(二)第二審訴訟費用由上訴人負擔。
五、得心證之理由：
  (1)本件上訴人主張其為系爭建物之所有權人，系爭建物現為被
    上訴人占用之事實，為被上訴人所不爭執，固堪信為真實。
    被上訴人則辯稱其與上訴人於原審98年5月5日言詞辯論時，
    雙方同意相互讓步，達成由其支付23萬元買回系爭建物之和
    解，上訴人即應受該和解契約之拘束，不得仍請求其遷讓房
    屋及給付不當得利等語。是本件首應審究者，厥為兩造是否
    業於原審98年5月5日言詞辯論時達成和解。
  (2)經查，原審於98年5月5日言詞辯論時，原審法官試行勸諭兩
    造，於詢問上訴人系爭建物之拍定價格若干後，建議兩造包
    括系爭建物之價金及不當得利租金全部能否以20萬元解決？
    上訴人以被上訴人已收取3年半之租金，故其金額應提高至
    30萬元，然被上訴人認為金額過高，原審法官乃再勸說雙方
    ，並將金額調高為22萬元，惟上訴人未予同意，遂將金額提
    高至25萬元，但不為被上訴人所接受。此時，雙方願接受之
    金額，上訴人為25萬元，被上訴人則為22萬元。原審法官見
    雙方意思已甚為接近，再勸諭以23萬元和解，終獲雙方同意
    。嗣兩造再就金額之給付為協商，雙方約定被上訴人於2個
    星期內給付10萬元，餘款13萬元則於2個月內給付完畢。最
    後，原審法官乃諭知待價金給付及辦畢稅籍移轉，上訴人再
    行撤回本訴等情，有被上訴人提出之原審98年5月5日言詞辯
    論錄音光碟及譯文在卷可稽，本院勘驗錄音光碟內容，核與
    譯文相符，上訴人對錄音光碟、譯文之真正亦不爭執，是足
    認兩造確有終止爭執之意思，就本件遷讓返還系爭建物及給
    付不當得利之法律關係，相互讓步，而以被上訴人給付上訴
    人23萬元，作為買受系爭建物之價金及不當得利之租金，而
    上訴人則移轉系爭建物所有權（事實上處分權）於被上訴人
    ，互相意思表示一致，成立和解契約無訛。是被上訴人辯稱
    上訴人已與其成立和解等語，應可採信。
  (3)上訴人雖陳稱原審98年5月5日言詞辯論時，原審法官試行勸
    諭兩造和解僅屬磋商階段云云。惟和解係諾成契約，兩造互
    相讓步，終止爭執之意思表示既已明確一致，應認雙方已成
    立和解契約，而非僅為磋商階段。上訴人稱當時雙方僅在磋
    商而已等語，尚有誤會。
  (4)按和解內容，倘以他種法律關係替代原有法律關係者，則係
    以和解契約創設新法律關係，故債務人如不履行和解契約，
    債權人應依和解創設之新法律關係請求履行，不得再依原有
    法律關係請求給付。本件兩造已成立如上述之和解契約，上
    訴人仍依原有法律關係請求被上訴人返還系爭建物及不當得
    利，即屬無據，應予駁回。原審為上訴人敗訴之判決，核無
    不當，應予維持，上訴意旨求予廢棄改判，為無理由，應予
    駁回。
六、本件事證已臻明確，兩造其餘之攻擊防禦方法及所提之證據
    ，核與判決結果不生影響，爰毋庸一一論述，併此敘明。
七、據上論結，本件上訴為無理由，依民事訴訟法第436條之1第
    3項、第449條第1項、第78條，判決如主文。
中    華    民    國    99    年    7     月    14    日
                民事第二庭      審判長法  官  邱月嬌
                                      法  官  李言孫
                                      法  官  施錫揮
以上正本係照原本作成。
不得上訴。
中    華    民    國    99    年    7     月    14    日
                                      書記官  蕭秀吉

司法院資訊處製作；財團法人民間司法改革基金會備份。
